【裁判字號】    89,判,1852
【裁判日期】    890608
【裁判案由】    發明專利申請
【裁判全文】
行  政  法  院  判  決                          八十九年度判字第一八五二號
    原      告  義商．蒙地卡弟尼工業公司
    代  表  人  甲○○○○
    訴訟代理人  乙○○
    被      告  經濟部智慧財產局
右當事人間因發明專利申請事件，原告不服行政院中華民國八十八年四月二日台八八
訴字第一三三○八號再訴願決定，提起行政訴訟。本院判決如左︰
    主  文
原告之訴駁回。
    事  實
緣原告於民國八十四年四月二十四日以其「用於１，２－二氯乙烷合成之顆粒狀觸媒
及使用該觸媒於乙烯氧氯反應之固定床製法」之觸媒包含做為活性成分之氯化銅，該
觸媒具107-115㎡／g之表面積，並支撐於氧化鋁顆粒，該顆粒具有至少三條穿孔，穿
孔軸實質上互相平行，及與顆粒軸平行，且實質上相互間距離相等，該顆粒之高度對
穿孔軸間之距離之比為1.5至2.5，表面積對體積之比高於２毫米等情，向被告經濟部
中央標準局（八十八年一月二十六日改制為經濟部智慧財產局）申請發明專利。案經
該局編為第00000000號審查，不予專利。原告修正申請專利範圍，申經再審
查結果，仍不予專利，發給八十七年一月十四日台專（捌）○一○二四字第一○一六
四八號專利再審查審定書。原告不服，提起訴願、再訴願，遞遭決定駁回，遂提起行
政訴訟。茲摘兩造訴辯意旨如次：
原告起訴意旨略謂︰一、按「稱發明者，謂利用自然法則之技術思想之高度創作。」
又「發明係運用申請前既有之技術或知識，而為熟習該項技術者所能輕易完成時」，
乃不得依本法申請取得發明專利，固為專利法第十九條及二十條第二項所明定；惟若
發明所運用申請前既有之技術或知識之方式非為熟習該項技術者所能輕易完成者，依
法應可取得專利。二、被告機關，尤其為再訴願決定機關認為基於引證案二具有三孔
構形之觸媒之教示來修改引證案一具有單穿孔構形之觸媒，而斷定原告於申請案中所
主張用於固定床反應之三穿孔構形之觸媒係顯而易知者，然而此種看法並不允當。(一)
在引證案一中之觸媒為支撐型觸媒，其如原告申請案中所述觸媒般為支撐在氧化鋁上
之氯化銅（ CaC1 ），且亦如該申請案觸媒般為用於固定床中催化乙烯進行氧氯化反
應。(二)相對地，引證案二之觸媒則為無支撐型觸媒，亦即引證案二之觸媒其整個觸媒
顆粒均是由催化性材料所製成，且此種觸媒並未揭示可用於固定床反應器中進行乙烯
之氧氯化反應。再訴願決定機關並未適當地考慮引證案一觸媒之教示與本案觸媒技術
間差異之重要性，亦即將單穿孔構形修改成具有較大空隙空間之構形如三穿孔構形時
並無法顯而易知地預期此等修改之成功性，因為三穿孔構形之設計將使得於每單位體
積固定床反應器中存在有更低量之具支撐催化性材料。當每單位反應器體積中有更少
量之觸媒物質時意味著更低的具支撐催化性材料表面積，亦即更低的觸媒活性。如常
識所了解地，當增加穿孔觸媒顆粒上穿孔直徑時觸媒的性能會降低，因為隨著穿隙空
間之增加，催化性材料之份量將會減少。其次，再訴願決定機關將支撐型觸媒及非支
撐型觸媒就其催化性能進行比較，並不允當。引證案二之無支撐型觸媒之BET 表面積
（5㎡／g），相較於原告發明之支撐型觸媒之表面積（107-115㎡／g），則相當低。
於引證案二觸媒中，其每單位反應器體積之催化材料濃度，比起具有相同幾何構形及
尺寸之支撐型觸媒則高得多（詳言之為10‥15-6.6倍高；15% 為支撐於氧化鋁之活性
成份份量）。每立方公分反應器之表面積為5×6.6＝33㎡ ，相較於本案觸媒中為107
（或105）×0.15＝16.2（或17.4）㎡ 。其於上述資料，人門將作出結論認為相較於
引證案二具有相同幾何構形及尺寸之無支撐觸媒，支撐型觸媒在固定床反應中之觸媒
活性為效率較差者。然而，此等結論卻不宜過於相信，因為支撐型觸媒及無支撐觸媒
係分屬兩種極為不同族系之觸媒，實無法以此種方式來比較。於支撐型觸媒中，催化
材料僅存在於撐體的表層，所以只有此層參與反應之催化。於無支撐型觸媒中，由於
反應氣體難以擴散進入核心層，所以熟悉此技藝之專家認為反應係局限在觸媒顆粒之
外層（或諸外層）。雖然如此，由於在每單位反應器體積中所能提供之催化材料之BE
T 比表面積較高，無支撐型觸媒在固定床反應中將較有利。基於前述理由，熟悉此技
術之人士將不會使用三穿孔構形之支撐型觸媒來取代引證二所述之三穿孔構形之無支
撐型觸媒。特別是考慮到乙烯之固定床氧氯化反應為一種高度放熱反應，所產生熱量
熱點極可能傷害支撐型觸媒材料之表面之因素下，更得以理解原告申請案技術之非顯
而易知性。綜上所述，如熟悉此技術人士所能了解地再訴願決定機關將兩類不同類型
之觸媒進行觸媒活性之比較是不恰當的；而基於空隙空間之因素來推斷，熟悉此技術
者將會以為採用三穿孔構形之觸媒將較僅具單穿孔構形之觸媒在催化活性上更差。故
而，原告在發明申請案中所揭示能用於固定床中，且能提供乙烯之氧氯化反應良好催
化效果之三穿孔支撐型觸媒，其所採行之技術思想絕非從習知技藝中顯而易知者，應
可符合專利法第二十條之相關規定。請求判決撤銷原處分、原決定及再訴願決定等語
。
被告答辯意旨略謂︰一、按「稱發明者，謂利用自然法則之技術思想之高度創作。」
又「發明係運用申請前既有之技術或知識，而為熟習該項技術者所能輕易完成時」，
仍不得依本法申請取得發明專利，分別為專利法第十九條及第二十條第二項所明定。
二、本案說明書第４頁第行至行說明其發明之目的：「在於提供能大幅改善壓力
落差，且具有高表面積：體積比及高熱交換係數，使得對二氯乙烷反應之活性及選擇
性均提昇的觸媒」。三、在穿孔之氧化鋁顆粒上披覆氧化銅作為乙烯氧氯化反應之固
定床觸媒，係為習知技藝、知識，其實例如USP 0000000 號專利案說明書第一欄第八
行至第十二行、第四、五欄比較例（ｂ）及申請專利範圍；使用如上習知形狀之單孔
觸媒或其他環狀觸媒作為固定床觸媒反應之觸媒時，有許多之缺點，如：表面積對體
積比較低，因而引起擴散速率較低，反應速率也因比較低，熱傳不佳，壓力降較高，
歐洲EP 591572 專利案其說明書第二頁第十行至三十七行即說明針對此等習知單孔或
環狀觸媒之缺點加以改進，揭示一種顆粒狀之觸媒，該顆粒具有至少三條穿孔，穿孔
軸相互平行及與顆粒軸平行並為等間距，又該案圖一、二所示之樣式、說明書第二頁
第一至九行及表一所列示之表觀特徵皆與本案相同，且該案說明書第二頁第四至九行
說明該顆粒觸媒係可用於固定床，第四頁第二十一行至三十一行更說明該三條穿孔觸
媒具有高活化、高選擇率及第二頁第六至九行之優點，低氣流阻力，高表面積對體積
之比，低壓力降，及較高之熱交換係數等極佳之效果。四、既然EP 591572 已揭示「
三條穿孔觸媒」可用於固定床，具低氣流阻力，高表面積對體積之比，低壓力降，及
較高之熱交換係數，且具高活化、高選擇性等優點，即在這些優點的提示下，將乙烯
氧氯化反應之固定床觸媒由習知之環狀或穿孔觸媒改為EP 591572 專利案所揭示之三
條穿孔觸媒，係為此技藝人士所能輕易推及與完成，因此本案難謂為新發明。綜上所
述，本局所為本案應不予專利之審定並無違法，本案訴訟為無理由，敬請駁回其訴訟
等語。
    理  由
依專利法第二十條第二項規定，發明係運用申請前既有之技術或知識，而為熟習該項
技術者所能輕易完成時，雖無同條第一項所列情事，仍不得申請取得發明專利。本件
原告於八十四年四月二十四日以其「用於用於１，２－二氯乙烷合成之顆粒狀觸媒及
使用該觸媒於乙烯氧氯反應之固定床製法」之觸媒包含做為活性成分之氯化銅，該觸
媒具107-115㎡／g之表面積，並支撐於氧化鋁顆粒，該顆粒具有至少三條穿孔，穿孔
軸實質上互相平行，及與顆粒軸平行，且實質上相互間距離相等，該顆粒之高度對穿
孔軸間之距離之比為1.5至2.5，表面積對體積之比高於２毫米等情，向被告申請發明
專利。案經被告編為第00000000號審查，不予專利。原告修正申請專利範圍
，申經再審查結果，仍不予專利，發給八十七年一月十四日台專（捌）○一○二四字
第一○一六四八號專利再審查審定書。原告不服，提起訴願後，訴願決定機關為昭慎
重，乃將本件原及訴願理由書等，送請財團法人工業技術研究院化學工業研究所審
查，其審查意見略謂：「．．．惟查USP 0000000 專利所列舉比較例Ａ～Ｄ中，雖然
在此圓柱顆粒形及穿孔形觸媒的反應結果，皆有好壞，但卻是明白揭示穿孔構形用在
此類反應中可以有好的效果。另外，訴願理由中以USP 0000000 專利比較例中，（b
）、（c） 觸媒活性和觸媒顆粒實體容積與穿孔容積之比例的關係，和本申請案中三
條穿孔觸媒的三種觸媒（表１之Ｂ、Ｃ、Ｄ欄所示）活性和觸媒顆粒實體容積與穿孔
容積之比例的關係。此兩類結果是得到相反的效果，而認定「本項技術人士絕無法預
期具有三穿孔構形之經支撐觸媒（如本案之觸媒）會有優於僅具一穿孔觸媒之效果，
因為一般之觸媒活性係因實體容積與穿孔容積比下降而下降，然本案卻未因該容積比
之下降而下降」。惟查在原有USP 0000000 中或本申請案或再審查理由書中，從無提
及使用實體容積和穿孔容積之比例的方式來評判觸媒，而且此一方法無任何說明是否
為公認判定或是具有科學根據的判定方法，是否可採用，仍有疑問。並且，若僅從US
P 0000000 專利中的二個觸媒比較例，就認為此二個觸媒可做為一般觸媒的代表，而
為「一般之觸媒活性係因實體容積與穿孔容積比下降而下降」的結論是無意義的。因
此，此一方式無法合理說明本案之非預期性的效果，仍應本案為習用技術而能輕易
推知。如訴願答辯書理由二所示，由USP 0000000 專利中，已明確表示穿孔構形觸媒
可用在此氧氯化反應，而且EP 591572 專利所揭示的三條穿孔觸媒，提供高表面積對
體積之比、低壓力降及高熱交換係數等性質，可適用於高放熱量反應的觸媒。而本案
氧氯化反應也為高放熱反應，適用此類三條穿孔觸媒。因此，由習知環狀或穿孔觸媒
改成EP 591572 所示之三條穿孔觸媒，為此行技藝人士所得輕易推及完成。綜上所述
，本案不予專利之審定並無不當。訴願較為無理，本案應予駁回其訴願。」原告仍有
未服，提起再訴願後，訴願決定機關乃將本件原及再訴願理由書等送請原審查機關
作成再訴願答辯意見略謂：「．．．因訴願理由書及再訴願理由書中，未曾明確定義
各字詞。在此定義如下：
                    請剪貼圖
由以上一般型式的觸媒計算中可看出，在實體容積對穿孔容積的比值計算中，觸媒Ｂ
比觸媒Ａ的比值要低。但相對的在單位固定床之觸媒表面積，卻是觸媒Ｂ大於觸媒Ａ
，此結果即表示出「較低的體積密度，即觸媒顆粒所佔有之單位容積之重量較低，即
觸媒顆粒實體容積對穿孔容積較低，其單位固定床之觸媒表面積較低」的論述是不正
確的。更進一步的推衍，其表面積對體積的比值也是觸媒Ｂ大於觸媒Ａ，因此依照再
訴願理由二之(1)中所述「結果產生較大的實際比表面積，即高的表面積：體積比。故
可使反應氣和觸媒表面的接觸更容易，有助於反應物之轉化率提升，並限制內擴散現
象，於是提高氧氯化反應選擇性。」，即表明此例中觸媒Ｂ的活性會較高。但此卻和
再訴願理由二之(2)的結果，「較低的體積密度，即觸媒顆粒所佔有之單位容積之重量
較低，即觸媒顆粒實體容積對穿孔容積較低，即單位固定床之觸媒表面積較低，故相
關於特定固定床容積之觸媒活性會較低。」的論點矛盾，因此無法以此點說明三瓣式
觸媒的反應結果是優於單穿孔觸媒。故本案再訴願理由二之論點並不成立。再訴願理
由三之(1)表示「在經支撐觸媒之情況下，單位容積固定床之活性材料係分散在具有高
表面積之惰性撐體表面，相對地，支經支撐觸媒之催化材料表面積則較低；以上乃為
實情。然而，在未經支撐觸媒之情況，反應未局限在顆粒之表面部分，而經由撐體之
穿孔向內部進行。由前述可預期者為：三瓣式經支撐觸媒的活性，較未支撐者為相當
地低。」此項預期和習知的觸媒研究觀念完全不同。因為在支撐觸媒內，原子層間因
相互聚集而減少活性點的數量，或降低觸媒的反應活性。並且反應物要經由表面的孔
洞才能進入觸媒內部，因此會有質量傳送的問題，而不易進行內部反應。因此現有的
觸媒研究工作皆認為藉由高表面積的撐體，把觸媒均勻的分佈在撐體上，不但可以有
較的表面積參與反應，而且表面薄層的觸媒不易聚集，可充分裸露出反應活性點，使
活性點數量增加及維持良好的反應活性。因此適用的表層觸媒，即可同於或優於未經
支撐觸媒的反應活性。另外在以經濟考量時，使用支撐觸媒可顯著減少活性觸媒的使
用量，而可大量降低觸媒的製做成本。因此使用經支撐觸媒可不低於未經支撐觸媒的
活性是一般觸媒研究工作上所習知而可預期的。因此此點仍無法說明三瓣式經支撐觸
媒的高活性及選擇性是遠遠超乎所能預期的。故本案仍應為習用技術而能輕易推知
。如訴願答辯書理由二所示，由USP0000000專利中，已明確表示穿孔構形觸媒可用在
此氧氯化反應；而EP591572專利所揭示的三條穿孔觸媒，提供高表面積對體積之比、
低壓力降及高熱交換係數等性質，可適用於高放熱量反應的觸媒。而本案氧氯化反應
也為高放熱反應，適用此類三條穿孔觸媒。因此，由習知環狀或穿孔觸媒改成 EP591
572 所示之三條穿孔觸媒，為此行技藝人士所得輕易推及完成。綜上所述，本案駁回
訴願之決定並無不當。再訴願所述各項較為無理，再訴願應予駁回。」有審查及答辯
意見書附訴願可稽。此項審查及答辯意見，具有鑑定性質，客觀公正，足堪採信。原
告訴稱，歐洲EP 591572 專利案之觸媒為無支撐型觸媒，並未揭示可用於固定床反應
器中進行乙烯之氧氯化反應，而USP 0000000 號專利案觸媒之教示，與本案觸媒技術
間之差異，十分重要，熟悉本案技術人士將會以為採用三穿孔構形之觸媒，將較僅具
單穿孔構形之觸媒在催化活性上更差，故本發明申請案所揭示能用於固定床中，且能
提供乙烯之氧氯化反應良好催化效果之三穿孔支撐形觸媒，其技術思想絕非從習知技
藝中顯而易知者，應符合首開專利法第二十條規定之發明專利要件云云，揆諸上開審
查及答辯意見，並無足採。綜上所述，本件原處分核與首開法律規定並無不合，一再
訴願決定遞予維持，亦無違誤，均應予維持。原告起訴意旨，並無理由，應予駁回。
據上論結，本件原告之訴為無理由，爰依行政訴訟法第二十六條後段，判決如主文。
中    華    民    國     八十九      年      六      月       八        日
                    行 政 法 院 第 二 庭
                                審 判 長 評  事      陳  石  獅
                                         評  事      彭  鳳  至
                                         評  事      黃  合  文
                                         評  事      林  茂  權
                                         評  事      王  立  杰
右  正  本  證  明  與  原  本  無  異
                                         法院書記官  王  福  瀛
中    華    民    國     八十九      年      六      月       九        日


司法院資訊處製作；財團法人民間司法改革基金會備份。
